# L'estimation de paramètres {#sec-estimation}

{{< include _setup.qmd >}}

Nous allons utiliser la librairie `infer` pour faire de l'estimation de paramètres, ainsi que la base de données `gss`, présente dans la librairie.

```{r}
library(infer)
data(gss)
```

## L'intervalle de confiance sur une moyenne

Pour trouver un intervalle de confiance sur une moyenne, nous utilisons la fonction `t_test`.

Les quatres arguments nécessaires sont:

- `x`: la base de données à utiliser, sous forme de *tibble*.
- `response`: la variable quantitative dont on veut connaître l'intervalle de confiance pour la moyenne.
- `alternative`: pour un intervalle de confiance, on utilise toujours la valeur `two-sided`.
- `conf_level`: un niveau de confiance entre 0 et 1.

Par exemple, si on veut trouver un intervalle de confiance à 95% pour la moyenne de la variable `age`, nous utilisons:

```{r}
t_test( x = gss, 
        response = age, 
        alternative = "two-sided", 
        conf_level = 0.95)
```

```{r}
#| echo: false

ci_age <- t_test(x = gss, response = age, alternative = "two-sided", conf_level = 0.95)
```

La borne inférieure de l'intervalle de confiance est donnée par la variable `lower_ci` et la borne supérieure par la variable `upper_ci`. Dans notre test, nous avons donc un intervalle de confiance entre `r ci_age$lower_ci` et `r ci_age$upper_ci`.

## L'intervalle de confiance sur une proportion

Pour trouver un intervalle de confiance sur une proportion, nous utilisons la fonction `prop_test`.

Les cinq arguments nécessaires sont:

- `x`: la base de données à utiliser, sous forme de *tibble*.
- `response`: la variable quantitative dont on veut connaître l'intervalle de confiance pour la proportion.
- `success`: la modalité de la variable que nous considérons comme un succès.
- `alternative`: pour un intervalle de confiance, on utilise toujours la valeur `two-sided`.
- `conf_level`: un niveau de confiance entre 0 et 1.

Par exemple, si on veut trouver un intervalle de confiance à 95% pour la proportion de `female` de la variable `age`, nous utilisons:

```{r}
prop_test(  x = gss, 
            response = sex, 
            success = "female",
            alternative = "two-sided", 
            conf_level = 0.95)
```

```{r}
#| echo: false

ci_sex <- prop_test(  x = gss, response = sex, success = "female",alternative = "two-sided", conf_level = 0.95)
```

La borne inférieure de l'intervalle de confiance est donnée par la variable `lower_ci` et la borne supérieure par la variable `upper_ci`. Dans notre test, nous avons donc un intervalle de confiance entre `r ci_sex$lower_ci` et `r ci_sex$upper_ci`.