# Les variables quantitatives discrètes {#sec-variablesquantitativesdiscretes}

{{< include _setup.qmd >}}

## Tableau de fréquences {#sec-tabfreqquantdiscr}

Une fois les données d’un sondage recueillies, il est plus aisé d’analyser ces données si elles sont classées dans un tableau. 

Le tableau de fréquences que nous utiliserons est le suivant :

|                                                         Titre                                                                           ||
|:----------------------:|:--------------------------------:|:----------------------------------------:|:---------------------------------:|
| **Nom de la variable** | **Nombre d'unités statistiques** | **Pourcentage d'unités statistiques** (%)| **Pourcentage cumulé**            |
|      (_Valeurs_)       |      (_Fréquences absolues_)     |         (_Fréquences relatives_)         | (_Fréquences relatives cumulées_) |
|        **Total**       |                _n_               |                   100%                   |                                   |

Le pourcentage cumulé permet de déterminer le pourcentage des répondants qui ont indiqué la valeur correspondante, ou une plus petite. Il sert à donner une meilleure vue d’ensemble. 

> Si pour la valeur $x_i$ de la variable $A$ la pourcentage cumulé est de $b$ %, ceci signifie que $b$ % des valeurs de la variable $A$ sont plus petites ou égales à $x_i$.

La commande `freq` prend comme argument la variable dont vous voulez produire le tableau de fréquences. Pour obtenir une sortie adéquate, il faut ajouter trois options à la commande:

- `cum = TRUE`; permet d'afficher les pourcentages cumulés
- `valid = FALSE`; permet de ne pas afficher les données manquantes
- `total = TRUE`; permet d'afficher le total

Dans la base de données `nycflights13::planes`, nous allons afficher la variable `engines`. Dans la commande ci-dessous, nous enregistrons le tableau de fréquences dans la variable `tab_engines`. Nous l'affichons ensuite à l'aide de la commande `kable`.

```{r}
freq(planes$engines,
                cum = TRUE,
                valid = FALSE,
                total = TRUE)
```

Nous allons maintenant produire le tableau de fréquences de la variable `seats` de la base de données `nycflights13`. Cette variable correspond au nombre de sièges par avion (pour avoir cette information, vous pouvez utiliser la commande  `?nycflights13::planes`). Nous avons:

```{r}
freq(planes$seats,
                cum = TRUE,
                valid = FALSE,
                total = TRUE)
```

Comme nous pouvons le constater, le tableau est très grand car la variable `seats` possède `r length(unique(planes$seats))` valeurs différentes. Nous allons donc parfois séparer nos valeurs en classes comme nous le verrons au @sec-variablesquantitativescontinues.

## Représentation graphique - Le diagramme à bandes

Le graphique utilisé pour représenter une variable quantitative discrète est le diagramme à bâtons. 

Ce graphique est construit comme le diagramme à bandes rectangulaires verticales, sauf que les rectangles sont remplacés par des bâtons très minces (généralement une simple ligne). Pour modifier la largeur de vos lignes, vous utilisez l'option `width` dans la commande `geom_bar()`.

```{r}
ggplot(data = planes, aes(x = engines))+
  geom_bar(width = 0.1)+
  labs(
    title = "Répartition de 3 322 avions selon le nombre de leurs moteurs",
    x = "Nombre de moteurs",
    y = "Nombre d'unités statistiques"
  )
```

Vous pouvez produire un diagramme à bâtons horizontaux en utilisant la commande `coord_flip()`.

```{r}
ggplot(data = gss_cat, aes(x = tvhours))+
  geom_bar(width = 0.1)+
  labs(
    title = "Répartition de 11 137 répondants selon le nombre d'heures de télévision écoutées par jour",
    x = "Nombre d'heures de télévision",
    y = "Nombre d'unités statistiques"
  )+
  coord_flip()
```