# Les tests d'hypothèses {#sec-tests}

{{< include _setup.qmd >}}

Nous allons utiliser la librairie `infer` pour faire des tests d'hypothèses, ainsi que la base de données `gss`, présente dans la librairie.

```{r}
library(infer)
data(gss)
```

## Les tests d'hypothèses sur une moyenne

Pour effectuer un test d'hypothèses sur une moyenne, nous utilisons la fonction `t_test`.

Les quatres arguments nécessaires sont:

- `x`: la base de données à utiliser, sous forme de *tibble*.
- `response`: la variable quantitative dont on veut tester l'hypothèse.
- `mu`: la valeur de la moyenne à l'hypothèse $H_0$.
- `alternative`: 
  - `less`: pour un test unilatéral à gauche
  - `two-sided`: pour un test bilatéral
  - `greater`: pour un test unilatéral à droite

Par exemple, si on veut tester si la moyenne de la variable `age` est plus grande que 39 ans, à un niveau de confiance de 98%, nous utilisons:

```{r}
t_test( x = gss,
        response = age,
        mu = 39,
        alternative = "greater"
)
```

```{r}
#| echo: false

t_age <- t_test( x = gss,
        response = age,
        mu = 39,
        alternative = "greater"
)
```

La variable `p_value` nous permet de conserver ou de rejetter $H_0$. En effet, dans notre cas, la valeur est de `r t_age$p_value` qui est plus petite que le risque d'erreur de 2% (associé au niveau de confiance de 98%). On rejette donc $H_0$ et on accepte $H_1$, l'âge moyen est plus grand que 39 ans.

## Les tests d'hypothèses sur une proportion

Pour effectuer un test d'hypothèses sur une proportion, nous utilisons la fonction `prop_test`.

Les quatres arguments nécessaires sont:

- `x`: la base de données à utiliser, sous forme de *tibble*.
- `response`: la variable quantitative dont on veut connaître l'intervalle de confiance pour la proportion.
- `success`: la modalité de la variable que nous considérons comme un succès.
- `alternative`: 
  - `less`: pour un test unilatéral à gauche
  - `two-sided`: pour un test bilatéral
  - `greater`: pour un test unilatéral à droite

Par exemple, si on veut tester si la moyenne de la variable `age` est plus grande que 39 ans, à un niveau de confiance de 98%, nous utilisons:

```{r}
prop_test(  x = gss, 
            response = sex, 
            success = "female",
            alternative = "less", 
            p = 0.51)
```